【裁判字號】    99,上易,182
【裁判日期】    991019
【裁判案由】    拆屋還地等
【裁判全文】
臺灣高等法院臺南分院民事判決  99年度上易字第182號
上  訴  人  甲○○
輔  佐  人  戊○○
訴訟代理人  乙○○
被 上訴 人  丙○○
法定代理人  丁○○
訴訟代理人  汪玉蓮  律師
上列當事人間請求拆屋還地事件，上訴人對於中華民國九十九年
三月二十四日臺灣嘉義地方法院第一審判決（九十八年度訴字第
四七六號）提起上訴，本院於九十九年十月五日言詞辯論終結，
判決如下：
      主      文
上訴駁回。
原判決主文第一項所命給付之履行期間為四月。
第二審訴訟費用由上訴人負擔。
      事  實  及  理  由
一、被上訴人主張：坐落嘉義縣大林鎮○○○段六四六地號土地
    （下稱系爭土地）係伊所有；上訴人並無正當權源，其所有
    磚瓦造平房（下稱系爭平房）占用如原判決附圖（下稱附圖
    ）編號２所示土地，並於編號３、７所示土地上，搭建鐵門
    、舖設水泥地，或種植作物等地上物，系爭平房、鐵門、水
    泥地及作物等地上物占用土地之位置、面積詳如附圖所示，
    均係無權占有。爰本於物上請求權，求為命上訴人將系爭土
    地上，如附圖編號２、３、７之系爭平房、鐵門、水泥地等
    地上物及作物拆除後，將全部土地返還予伊之判決；原審為
    上訴人敗訴判決並無不合，並聲明：(一)上訴駁回。(二)第二審
    訴訟費用由上訴人負擔。
二、上訴人則以：系爭平房係伊妻馮春蘭於民國六十八年六月六
    日，向被上訴人之前任管理人李什一購買而受讓之未辦保存
    登記建物，出賣人口頭承諾廟方不收回土地；其後經伊多次
    出資翻修，被上訴人均無異議。伊占用系爭土地已逾三十餘
    年，期間並不定期捐獻香油錢及於每年廟會時繳交廟方攤派
    之「丁錢」，被上訴人方才未向伊催討土地，伊占用系爭土
    地並非無權占有等情詞，資為抗辯；並聲明：(一)原判決廢棄
    。(二)被上訴人在第一審之訴駁回。(三)訴訟費用由被上訴人負
    擔。
三、被上訴人主張：系爭土地係伊所有，上訴人並無正當權源，
    其所有系爭平房占用如附圖編號２所示土地，並於編號３、
    ７所示土地上，搭建鐵門、舖設水泥地，或種植作物等地上
    物，系爭平房、鐵門、水泥地及作物等地上物占用土地之位
    置、面積詳如附圖所示，均係無權占有等情，除據被上訴人
    於原審提出而為上訴人所不爭之系爭土地登記謄本、照片等
    存卷（參見原審卷第八頁、第一三頁、第一○二頁）可參外
    ，並經原審法院定期於九十八年十月十三日會同嘉義縣大林
    地政事務所人員勘測現場明確，有勘驗筆錄，現場略圖及嘉
    義縣大林地政事務所於九十八年十一月九日，以嘉林地測字
    第０九八０００五五八七號函檢送之複丈成果圖在卷（參見
    原審卷第五七頁至第五九頁、第九八頁至第九九頁）可佐；
    即上訴人就其所有系爭平房、地上物及作物占有系爭土地之
    事實亦不爭執，堪信被上訴人之上開主張為真實。
四、按房屋之拆除，為一種事實上之處分行為；是以未經辦理所
    有權第一次登記之房屋，須有事實上之處分權者，始得予以
    拆除。至於就未辦理保存登記之建築物為讓與時，雖因未辦
    理保存登記致不能辦理所有權移轉登記，該建築物之所有權
    不能發生讓與之效力，但受讓人與讓與人間非不得約定將該
    建築物之事實上處分權讓與於受讓人（最高法院七十四年度
    台上字第一三一七號判決要旨參照）；查，系爭平房係未辦
    保存登記之建物，依房屋稅籍登記表所載納稅義務人為李什
    一乙情，此有嘉義縣財政稅務局民雄分局九十八年十月九日
    嘉財稅分房字第０九八六四０九九二四號函在卷（參見原審
    卷第六四頁）足參，且為兩造不爭執之事實，應堪信實。次
    查，上訴人抗辯系爭平房係由伊妻馮春蘭於六十八年六月六
    日，向被上訴人之前任管理人李什一購買而受讓之未辦保存
    登記建物等語，固據上訴人於原審提出而為被上訴人所不爭
    之賣渡證乙紙為證（參見原審卷第三三頁）；惟上訴人於原
    審法院九十八年十月十三日履勘現場時自陳：「房子是我興
    建，也是由我出資」等語（參見原審卷第五八頁）；其所提
    「自訴狀」（參見原審卷第六０頁、第六一頁）並自陳：「
    本人甲○○剛好退伍，故於六十八年六月六日購買大埔美三
    二號，購買時透過丙○○媽姐廟前委員向李什一購買」等語
    ；此外，上訴人於本院審理時再次到場陳稱：「買了之後，
    房子老舊無法居住，我花不少錢整修房屋。」等語明確（參
    見本審卷第四三頁反面）。基上，系爭平房雖由上訴人之妻
    具名向第三人李什一購買，惟購買房屋之資金係由上訴人本
    人支付，其後因房屋老舊而由上訴人出資翻修，並由上訴人
    實際占有使用系爭平房乙情，既為上訴人自陳之事實，足見
    系爭平房應係由上訴人出資，借用其妻馮春蘭名義向第三人
    李什一購買，而自李什一處受讓對於房屋之事實上處分權者
    ，應堪肯認。本件上訴人既因買賣而受讓系爭平房之事實上
    處分權，被上訴人主張上訴人無權占有系爭土地，應負拆屋
    還地之責者，於法即無不合。
五、上訴人雖抗辯：伊受讓系爭平房後，經多次出資翻修，被上
    訴人均無異議；且伊占用系爭土地已逾三十餘年，期間並不
    定期捐獻香油錢及於每年廟會時繳交廟方攤派之「丁錢」，
    被上訴人方才未向伊催討土地，伊並非無權占有云云；惟按
    以無權占有為原因，請求返還土地者，占有人對土地所有權
    存在之事實無爭執，而僅以非無權占有為抗辯者，土地所有
    權人對其土地被無權占有之事實無舉證責任，占有人自應就
    其取得占有係有正當權源之事實證明之（最高法院八十五年
    度台上字第一一二０號判決要旨參照）。查：
  (1)系爭土地為被上訴人所有者，除據其提出系爭土地登記謄本
    在卷足參，已如上述外，且為上訴人不爭執之事實。上訴人
    雖抗辯其占用系爭土地已逾三十餘年，期間並不定期捐獻香
    油錢及於每年廟會時繳交廟方攤派之「丁錢」，被上訴人方
    才未向伊催討土地云云；惟信徒於廟會期間，為表示禮佛之
    虔誠心意，對於寺廟捐獻香油錢或繳納寺廟依各戶人口計算
    而分派之「丁錢」者，均係基於其自由意志所為之無償行為
    ，此與因使用收益不動產，而應支付使用對價之有償行為者
    不同。是以上訴人所為上開抗辯縱係真實，其捐獻之香油錢
    或繳納之「丁錢」，既非使用系爭土地之對價，難認兩造間
    就系爭土地即存在有租賃或類似之使用法律關係。
  (2)其次，所謂默示之意思表示，係指依表意人之舉動或其他情
    事，足以間接推知其效果意思者而言；若單純之沉默，則除
    有特別情事，依社會觀念可認為一定意思表示者外，不得謂
    為默示之意思表示，並經最高法院著有二十九年上字第七六
    二號判例可資參照。本件上訴人抗辯其受讓系爭平房後，經
    多次翻修，且占用系爭土地已逾三十餘年，被上訴人均無異
    議云云；然除非另有客觀事實，足認被上訴人確有同意上訴
    人占用系爭土地之意思表示者外，要難僅以被上訴人單純沈
    默，反面推論土地所有人即有同意上訴人使用土地之意思表
    示。上訴人僅以占用系爭土地之時間長久，惟並未提出其他
    可資證明，被上訴人確有默示同意其占用系爭土地之客觀事
    實，其遽認被上訴人已有默示同意其使用系爭土地云云，即
    嫌速斷而無足採。
  (3)此外，上訴人並未提出其他積極事證，以資證明被上訴人確
    有同意訴外人李什一占用系爭土地興建系爭平房，或同意上
    訴人占有使用系爭土地之事實；其空言抗辯係有權占用系爭
    土地云云，同無足採。
六、第按所有人對於無權占有或侵奪其所有物者，得請求返還之
    ，民法第七百六十七條前段定有明文。系爭土地係被上訴人
    所有，上訴人並無使用之正當權源，其所有系爭平房、鐵門
    、水泥地、作物等地上物，竟占用如附圖所示編號２、３、
    ７土地，自屬無權占有。從而，被上訴人本於物上請求權，
    求為命上訴人將系爭土地上，如附圖編號２、３、７之系爭
    平房、鐵門、水泥地等地上物及作物拆除後，將全部土地返
    還予伊之判決，洵屬有據，應予准許。原審為上訴人敗訴判
    決，並依被上訴人之聲請，酌定相當擔保金額准予假執行之
    宣告，經核其認事用法均無不合；上訴意旨指摘原判決不當
    ，求予廢棄改判，為無理由，應予駁回其上訴。
七、末按判決所命之給付，其性質非長期間不能履行，或斟酌被
    告之境況，兼顧原告之利益，法院得於判決內定相當之履行
    期間。經原告同意者，亦同，民事訴訟法第三百九十六條第
    一項定有明文。本院斟酌上訴人業已占有使用系爭土地長達
    三十餘年，欲強命其立即拆屋還地者，顯非易事。為免上訴
    人因一時尋覓住處不易，而須面臨無處居住之窘境，同時兼
    顧被上訴人之利益等一切情狀，爰酌定上訴人拆屋交地之履
    行期間為四月，以利上訴人履行本件給付。
八、本件事證已臻明確，上訴人聲請訊問證人簡福生者，無非在
    於證明上訴人之妻馮春蘭確曾向訴外人李什一購買系爭平房
    之事實而已；則縱係真實，仍無法據以證明上訴人即有占有
    系爭土地之正當權源；自無訊問必要。此外，兩造其餘攻擊
    方法，不影響本件判決結果，爰不一一論述，併此敘明。
九、據上論結，本件上訴為無理由，依民事訴訟法第四百四十九
    條第一項、第七十八條、第四百六十三條、第三百九十六條
    ，判決如主文。
中    華    民    國    99    年    10    月    19    日
                    民事第二庭  審判長法  官  陳  光  秀
                                      法  官  曾  平  杉
                                      法  官  李  文  賢
上為正本係照原本作成。
本件不得上訴。
中    華    民    國    99    年    10    月    20    日
                                      書記官  劉  清  洪

司法院資訊處製作；財團法人民間司法改革基金會備份。
